ACORDAO-COMPLETO-2589648

ACÓRDÃO 4073/2023 ATA 16/2023 - PRIMEIRA CÂMARA

VISTOS, relatados e discutidos estes autos nos quais se analisam embargos de declaração opostos pela Universidade Tecnológica Federal do Paraná em face do Acórdão 2905/2023-TCU-Primeira Câmara, que negou provimento a pedido de reexame interposto em face do Acórdão 7222/2022-TCU-Primeira Câmara, por meio do qual esta Corte de Contas considerou ilegal o ato de concessão de aposentadoria emitido em favor da Sra. Rosangela Borges Pimenta;
ACORDAM os Ministros do Tribunal de Contas da União, reunidos em Sessão da 1ª Câmara, diante das razões expostas pelo Relator, em:
9.1. conhecer, dos presentes embargos de declaração, com fundamento nos arts. 32, inciso II, e 34 da Lei 8.443/1992, e, no mérito, acolhê-los para:
9.1.1. tornar sem efeito o subitem 9.1 do Acórdão 2905/2023-TCU-Primeira Câmara; 
9.1.2. dar provimento parcial ao pedido de reexame interposto pela recorrente de forma a conferir nova redação à alínea "a" do Acórdão 7222/2022-TCU-Primeira Câmara que passa a ser a seguinte:
"a) considerar ilegal o ato de concessão de aposentadoria emitido em favor de Rosangela Borges Pimenta, ordenando o respectivo registro, nos termos do art. 7º, inciso II, da Resolução TCU 353/2023;"
9.2. esclarecer à Universidade Tecnológica Federal do Paraná que o ato de concessão de aposentadoria emitido em favor da Sra. Rosangela Borges Pimenta, que contempla "quintos" de funções comissionadas incorporados após a edição da Lei 9.624/1998, ainda que considerado ilegal pelo TCU, subsiste e se encontra registrado, já que a parcela mencionada está amparada por decisão judicial transitada em julgado, sendo desnecessária a emissão de novo ato.
9.3. encaminhar cópia desta deliberação Universidade Tecnológica Federal do Paraná.

Embargos de declaração opostos em face de decisão que negou provimento a pedido de reexame interposto pela entidade embargante.

Primeira Câmara

3. Interessados/Responsáveis/Recorrentes:
3.1. Interessada: Rosangela Borges Pimenta (XXX.374.389-XX).
3.2. Embargante: Universidade Tecnológica Federal do Paraná.

13.1. Ministros presentes: Benjamin Zymler (na Presidência), Walton Alencar Rodrigues, Vital do Rêgo (Relator), Jorge Oliveira e Jhonatan de Jesus.
13.2. Ministro que não participou da votação: Jhonatan de Jesus
13.3. Ministros-Substitutos presentes: Augusto Sherman Cavalcanti e Weder de Oliveira.

VITAL DO RÊGO

Ministro Vital do Rêgo.

Trata-se de embargos de declaração opostos pela Universidade Tecnológica Federal do Paraná em face do Acórdão 2905/2023-TCU-Primeira Câmara, por meio do qual esta Corte de Contas negou provimento a pedido de reexame interposto pela entidade embargante. 
2.	Em seu apelo recursal, juntado na peça 30, em 4/5/2023, a entidade embargante sustenta, no essencial, o que segue:
 (...) 
O presente pedido de reexame fundamenta-se segundo a modulação de efeitos adotada pelo Supremo Tribunal Federal - STF no âmbito do RE 638.115/CE, a qual preconiza que poderá ser mantido o pagamento da parcela incorporada de quintos ou décimos amparados por decisão judicial transitada em julgado.
Nesse sentido, a incorporação de função da servidora Rosangela Borges Pimenta (XXX.374.389-XX) é amparada em decisão judicial transitada em julgado, consoante documentos comprobatórios elencados a seguir e anexos ao presente recurso:
- Processo de aposentadoria (3055836) ;
- Parecer de Força Executória (3055847) ;
- Mandado de Segurança (3055891) ;
Além disso, a ação judicial em comento está devidamente cadastrada no módulos de ações judiciais SIGEPE-AJ, consoante documento Cadastramento da Ação Judicial no SIGEPE-AJ - SEI 3060859;
Portanto, poderá ser mantido o pagamento da parcela incorporada de quintos ou décimos albergados por decisão judicial transitada em julgado.
A partir dos argumentos aqui colacionados, verifica-se que o fundamento normativo utilizado pela UTFPR no ato de concessão de aposentadoria da servidora Rosangela Borges Pimenta (XXX.374.389-XX) deve ser considerado legal, uma vez que preenchidos os requisitos legais, notadamente pela modulação de efeitos adotada pelo Supremo Tribunal Federal no âmbito do RE 638.115/CE, podendo ser mantido o pagamento da parcela incorporada de quintos ou décimos amparados por decisão judicial transitada em julgado.
 (...) 
Ou seja, permanecem no âmbito desta instituição de ensino, a obscuridade e contradição na d. decisão impugnada, na medida em que mantém como sendo ilegal a atuação administrativa, ainda que em estrita obediência ao comando de decisão judicial transita em julgado. 
A aparente contradição e obscuridade constatada no v. Acórdão constitui fundamento aos presentes Embargos de Declaração. 
Diante de todo o exposto requer: 
a. Sejam acolhidos os presentes Embargos de Declaração para o fim de afastar a obscuridade e contradição apontadas no v. Acórdão, declarando hígido o ato administrativo considerado ilegal, porquanto amparado por decisão judicial transita em julgado. 
b. O acolhimento dos presentes Embargos de Declaração para afastar a aparente obscuridade apontada no Acórdão fustigado com as consequências legais.
É o Relatório.

não há.

Não atuou.

EMBARGOS DE DECLARAÇÃO OPOSTOS EM FACE DO ACÓRDÃO 2.905/2023-TCU-1ª CÂMARA, QUE NEGOU PROVIMENTO A PEDIDO DE REEXAME INTERPOSTO PELA ENTIDADE EMBARGANTE. CONTRADIÇÃO ALEGADA NÃO CARACTERIZADA. CONHECIMENTO. ALTERAÇÃO NORMATIVA APTA A ALTERAR, EM PARTE, O MÉRITO DA DECISÃO EMBARGADA. ACOLHIMENTO DOS EMBARGOS COM EFEITOS INFRINGENTES. PROVIMENTO PARCIAL AO RECURSO PARA, A DESPEITO DA MANUTENÇÃO DA ILEGALIDADE DO ATO, ORDENAR O REGISTRO NOS TERMOS DO ART. 7º, INCISO II, DA RESOLUÇÃO-TCU 353/2023 E MANTER A PARCELA DE QUINTOS IMUNE À ABSORÇÃO POR REAJUSTES FUTUROS.

APOSENTADORIA (APOS)

não atuou.

Em análise, embargos de declaração opostos pela Universidade Tecnológica Federal do Paraná em face do Acórdão 2905/2023-TCU-Primeira Câmara, que negou provimento a pedido de reexame interposto em face do Acórdão 7222/2022-TCU-Primeira Câmara, por meio do qual esta Corte de Contas considerou ilegal o ato de concessão de aposentadoria emitido em favor da Sra. Rosangela Borges Pimenta, em razão da incorporação de quintos, referente a funções comissionadas exercidas em períodos posteriores à vigência da Lei 9.624/1998, em dissonância com a atual jurisprudência do Supremo Tribunal Federal - STF e deste TCU. 
Preliminarmente, destaco que a entidade embargante foi cientificada da decisão embargada em 24/4/2023 (Termo de Ciência, peça 26) . Com isso, o embargo juntado à peça 30, em 4/5/2023 e protocolizado em 3/3/2023 é tempestivo, nos termos do art. 287, § 1º, do Regimento Interno do TCU.
Em síntese, a embargante sustenta haver obscuridade e contradição no acórdão embargado, ao argumento de que a decisão impugnada "mantém como sendo ilegal a atuação administrativa, ainda que em estrita obediência ao comando de decisão judicial transita em julgado".
II
No mérito, não assiste razão à embargante, uma vez que a atuação desta Corte de Contas, na apreciação da legalidade do caso em tela, se refere ao aperfeiçoamento do ato administrativo complexo que se iniciou de forma precária pelo gestor competente. Colocando de outra forma, o TCU, no exercício da competência prevista no art. 71, inciso III da CF/1988, aprecia a legalidade dos atos de concessão (seja aposentadoria, pensão ou reforma) para torná-los definitivos, caso não haja irregularidades.
Quanto ao caso concreto dos autos, as razões aqui apresentadas em sede de embargos de declaração não são hábeis, de per si, a alterar as decisões precedentes. Nesse sentido, para esclarecer o caso em exame, entendo suficiente transcrever o seguinte trecho do voto condutor da decisão embargada:
7. De início, no que concerne à incorporação de quintos entre 8/4/1998 e 4/9/2001, observo que, sobre tal ponto, o acórdão recorrido, à luz das informações contidas nos autos até então, analisou a questão de forma clara e objetiva, considerando, inclusive, a decisão judicial transitada em julgado que ampara o pagamento da parcela de quintos nos proventos do recorrente. Senão vejamos:
 (...) 
8. Não há, portanto, reparos a fazer na decisão recorrida. 
9. A despeito da decisão judicial transitada em julgado que ampara o pagamento da parcela de quintos nos proventos da Sra. Rosangela Borges Pimenta, consoante bem observou a AudRecursos, persiste o juízo pela ilegalidade da concessão de aposentadoria emitida em favor da interessada, uma vez que o STF deixou assente que a incorporação de quintos no período de 8/4/1998 até 4/9/2001 ofende o princípio da legalidade, nos termos da tese firmada em sede de repercussão geral. (destaque acrescido) 
10. Anoto que, no ordenamento pátrio, vige o princípio da independência das instâncias. Significa dizer que o TCU exerce a sua jurisdição independentemente das demais esferas (civil, penal, trabalhista, tributária etc.) . Nesse sentido, são diversos os precedentes nesta Casa, a exemplo dos Acórdão 406/1999-TCU-Segunda Câmara, 436/1994- TCU-1ª Câmara e 6/1996-TCU-1ª Câmara. 
11. Não há, portanto, óbice para que esta Corte de Contas se manifeste pela ilegalidade da concessão de aposentadoria em epígrafe, ainda que a incorporação de quintos pelo exercício de funções entre 8/4/1998 e 4/9/2001 tenha se dado com fundamento em decisão judicial transitada em julgado.
A despeito de tal fato, observo que incide no caso dos autos o disposto no art. 7º, inciso II da Resolução 353 de 22 de março de 2023, cujo teor transcrevo a seguir:
Art. 7º Ao apreciar os atos sujeitos a registro, o Tribunal: 
 (...) 
II - considerará ilegais e, excepcionalmente, ordenará o registro dos atos em que tenha sido identificada irregularidade insuscetível de correção pelo órgão ou entidade de origem, em face da existência de decisão judicial apta a sustentar, em caráter permanente, seus efeitos financeiros;
Com isso, e considerando o referido normativo, cabe conhecer dos presentes embargos e, no mérito acolhê-los, para:
7.1. 	tornar sem efeito o subitem 9.1 do Acórdão 2905/2023-TCU-Primeira Câmara;	
7.2. 	dar provimento parcial ao pedido de reexame interposto pela embargante de forma a conferir nova redação à alínea "a" Acórdão 7222/2022-TCU-Primeira Câmara, que passa a ser a seguinte:
"a) considerar ilegal o ato de concessão de aposentadoria emitido em favor de Rosangela Borges Pimenta, ordenando o respectivo registro, nos termos do art. 7º, inciso II, da Resolução TCU 353/2023."
Além disso, cabe esclarecer à Universidade Tecnológica Federal do Paraná que o ato de concessão de aposentadoria emitido em favor da Sra. Rosangela Borges Pimenta, que contempla "quintos" de funções comissionadas incorporados após a edição da Lei 9.624/1998, ainda que considerado ilegal pelo TCU, subsiste e se encontra registrado, já que a parcela mencionada está amparada por decisão judicial transitada em julgado, sendo desnecessária a emissão de novo ato. 
	Ante o exposto, voto para que seja adotada a minuta de acórdão que ora trago ao exame deste Colegiado.
TCU, Sala das Sessões, em 30 de maio de 2023.
Ministro VITAL DO RÊGO 
Relator